臺灣臺南地方法院刑事判決
110年度金訴字第276號
公  訴  人  臺灣臺南地方檢察署檢察官
被      告  黃麗珠



選任辯護人  裘佩恩律師
上列被告因詐欺等案件，經檢察官提起公訴（110年度偵字第103
67號），本院判決如下：
    主  文
黃麗珠犯三人以上共同詐欺取財罪，累犯，處有期徒刑壹年肆月
。
    犯罪事實
黃麗珠於民國110年2月底在臉書社團「免費找工作找人才」上見
徵求網拍小幫手之工作廣告，留言應徵而結識真實姓名年籍不詳
、通訊軟體LINE暱稱「張智傑」之詐欺集團成員，「張智傑」對
黃麗珠誘以提供自己帳戶並前往提款再交付予指定之人，即可貸
得提領金額裝潢房屋，黃麗珠前雖曾因其金融機構帳戶遭他人作
為詐騙款項匯、領使用而被法院判處罪刑確定，知悉任意將自己
金融機構帳戶提供不詳之第三人作為匯入款項使用，並配合對方
指示提領來源不明之款項後轉交陌生者，極有可能係為詐欺集團
提領不法詐欺犯罪所得，用來掩飾詐騙款項之實際去向，竟因本
身需錢花用，萌生縱使「張智傑」要其提領與交付之款項為詐欺
不法所得，其自金融帳戶代領並轉交款項將使詐欺集團取得犯罪
所得並掩飾該詐欺所得去向，亦不違背其本意之詐欺取財及洗錢
之不確定故意，與「張智傑」所屬詐欺集團成員共同基於三人以
上以黃麗珠所提供之金融帳戶供被害人匯款實施詐欺取財及洗錢
之犯意聯絡，於110年3月30日前之某日時許，將其向中華郵政股
份有限公司所申設之局號0000000、帳號0000000台南開元路郵局
帳戶之存摺封面拍照後，透過LINE傳送予「張智傑」。嗣「張智
傑」所屬詐欺集團某不詳成員於110年3月29日19時許，假冒盧錦
發之姪子撥打電話予盧錦發，佯稱：急需借款解決公司財務，隔
天可還款云云，致盧錦發陷於錯誤，於翌日（3月30日）11時55
分許，臨櫃匯款新臺幣（下同）49萬元至黃麗珠上開郵局帳戶內
。黃麗珠隨即接到「張智傑」指示，於盧錦發匯款不久後之該日
12時17分至23分許間，至臺南市○市區○○街000號新市郵局，先臨
櫃提領45萬元，再至該郵局外自動櫃員機以金融卡提領4萬元後
，將所領得之49萬元攜至臺南市○市區○○街00號清保宫對面72巷
內，依「張智傑」之指示交予到場之某不詳男性成員，而掩飾、
隱匿此部分詐欺犯罪所得之去向及所在。嗣因盧錦發察覺受騙報
警處理，而循線查悉上情。
    理  由
一、證據能力之說明
　　本件認定事實所援引之卷內其餘證據，提示當事人及辯護人
    均同意其證據能力（見本院卷第104至105、108至109、247
    至253頁），關於傳聞部分，本院審酌該等審判外陳述作成
    當時之過程、內容、功能等情況綜合判斷，並無顯不可信、
    違法不當之情況，認具備合法可信之適當性保障；關於非供
    述證據部分，查無違反法定程序取得之情形，且均與起訴待
    證事實具關連性而無證據價值過低之情形，依刑事訴訟法第
    159 條之5 規定、同法第158 條之4 規定之反面解釋，皆有
    證據能力，得作為認定事實之判斷依據。
二、認定犯罪事實所憑證據及理由
　　被告黃麗珠固不否認有將其上開郵局帳戶之存摺封面拍照後
    ，透過LINE傳送予「張智傑」，及於110年3月30日12時17分
    至23分許，依「張智傑」之指示，在臺南新市郵局先臨櫃提
    領45萬元，再持金融卡操作自動櫃員機提領4萬元後，將所
    提領合計49萬元款項，攜至臺南新市清保宫對面72巷內，依
    「張智傑」之指示交予到場之某不詳男性成員等事實，惟矢
    口否認有何加重詐欺取財及洗錢之犯行，辯稱：我於110年2
    月底在臉書社團「免費找工作找人才」上見徵求網拍小幫手
    之工作廣告，留言應徵而結識真實姓名年籍不詳、通訊軟體
    LINE暱稱「張智傑」之男子，兩人透過LINE聊天、像好朋友
    一樣，我跟「張智傑」說家裡需要裝潢，要貸款3、40萬元
    ，「張智傑」就說可以幫我借到錢並介紹裝潢師傅幫我裝潢
    ，110年3月30日當天中午，「張智傑」說有一筆49萬元款項
    匯入我郵局帳戶可以借我，要我去提領後交給幫我裝潢的人
    ，對方收到款項後向我借手機打LINE給「張智傑」時就將我
    與「張智傑」間之對話全部刪除，我不知道我提領的上開款
    項是詐欺犯罪的贓款云云。被告之辯護人則為被告辯護稱：
    本案檢察官並未舉證證明被告主觀上知悉所提領之款項是詐
    欺款項，不能以有詐欺被害人匯款進入被告帳戶、被告去領
    款之事實，推定被告有罪，詐欺集團犯罪方式雖經政府一再
    宣導，仍有被害人被騙金錢，自然也會有被害人被騙帳戶，
    依成大醫院檢附之被告心理測驗報告，被告長期有身心困擾
    ，智能為中下範圍，雖無法證明被告行為時之精神狀況有顯
    著減低而減輕其刑之情形，卻可以證明被告容易受騙，對方
    是利用被告想要裝潢卻沒有錢的弱點，引被告受騙上當提供
    帳戶，應為被告無罪之諭知等語。經查：
  ㈠本案詐欺集團某姓名年籍均不詳之男性成員，假冒告訴人盧
    錦發姪子之名義，於110年3月29日19時許，撥打電話向告訴
    人佯稱：急需借款解決公司財務，隔天可還款云云，致告訴
    人陷於錯誤，於翌日（3月30日）11時55分許，臨櫃匯款新
    臺幣（下同）49萬元至被告上開郵局帳戶之事實，業據告訴
    人於警詢指訴明確（警卷第13至14頁），並有告訴人提出其
    與LINE暱稱「元柏」之詐欺集團成員聯繫之LINE對話紀錄及
    匯款申請書回條聯各1份（警卷第23至24、27頁）、被告上
    開郵局帳戶110年1月1日至同年4月30日之客戶歷史交易清單
    （警卷第35頁）附卷可稽，且為被告所不爭執，應堪認定。
　㈡被告為了向「張智傑」貸得款項，於110年2月底至同年3月30
    日前之某日時許，將其所申請開立之上開郵局帳戶之存摺封
    面，予以拍照後，透過LINE傳送給LINE暱稱「張智傑」之男
    子，復依「張智傑」之指示，於告訴人匯款不久後之110年3
    月30日12時17分至23分許間，至臺南市○市區○○街000號新市
    郵局，先臨櫃提領45萬元，再至該郵局外自動櫃員機以金融
    卡提領4萬元後，將所領得之49萬元攜至臺南市○市區○○街00
    號清保宫對面72巷內，交予到場之某不詳男性成員一節，業
    據被告於警詢、偵查及本院審理時，均供承不諱（警卷第5
    至6、10至11頁、偵卷第18、38至39頁、本院卷第86至87頁
    ），並有被告上開郵局帳戶歷史交易清單（警卷第35至36頁
    ）、被告於新市郵局臨櫃提款之監視錄影畫面擷取照片2張
    （警卷第39頁）在卷可憑，亦堪認定。
　㈢犯罪之成立或既遂與犯罪行為之全部完成或終了，非必然同
    屬一事，而得依個案事實分別以觀（最高法院106年度台上
    字第2695號判決意旨參考）。刑法第339條之4第1項之加重
    詐欺取財罪，係以意圖為自己或第三人不法之所有，以詐術
    使人將本人或第三人之物交付，為其犯罪之基本構成要件。
    又詐欺取財罪，係目的犯，以意圖為自己或第三人不法之所
    有，為其特別之主觀構成要件要素，而在行為人實行詐欺取
    財犯行之最終目的係在取得所騙取財物現實占有（持有）之
    場合，詐欺集團實行詐欺取財犯行之最終目的，在於取得被
    害人遭詐騙款項之實際占有之情形，出面領取被害人遭詐騙
    款項之行為，因係該罪目的行為之一部，亦屬詐欺取財罪之
    部分構成要件行為，苟有參與其事，即係分擔實行詐欺取財
    之犯罪行為。況被害人遭詐騙後，雖已將款項匯入指定帳戶
    ，但相關款項在被提領前，該帳戶隨時有被查覺而遭凍結之
    可能，故分擔出面提領詐騙款項之工作，更是詐欺集團最終
    完成詐欺取財犯行之關鍵行為（最高法院107年度台上字第1
    851號判決意旨參照）。故本案被告依「張智傑」指示前往
    提領匯入其郵局帳戶內之款項，再轉交現金予他人之行為，
    亦屬參與分擔詐欺取財構成要件之行為。
  ㈣被告雖辯稱其不知情所提領、交付之款項係詐欺不法所得云
    云。惟本院基於下列事證，認被告與「張智傑」所屬詐欺集
    團有三人以上共同犯詐欺取財犯罪及洗錢之不確定故意，分
    述如下：
　⒈刑法上之間接故意（即未必故意或不確定故意），係指行為
    人對於構成犯罪之事實，預見其發生，而其發生並不違背其
    本意者而言。惟行為人究竟有無預見而容任其結果發生之不
    確定故意，係潛藏個人意識之內在心理狀態，通常較難取得
    外部直接證據證明其內心之意思活動，是以法院在欠缺直接
    證據之情況下，尚非不得從行為人之外在表徵及其行為時客
    觀情況，綜合各種間接或情況證據，本諸社會常情及人性觀
    點，依據經驗法則及論理法則予以審酌論斷（最高法院110
    年度台上字第5532號判決意旨參照）。
　⒉金融機構帳戶，事關個人財產權益之保障，存戶之存摺、印
    章，與金融卡及密碼結合，具專屬性及私密性，多僅本人始
    能使用，縱偶有特殊情況須將存摺、金融卡、提款密碼及網
    路銀行密碼等資料提供或交付他人者，亦必與該收受之人具
    相當信賴關係，並確實瞭解其用途，並無任意提供、交付與
    他人使用之理，才符合一般人日常生活經驗與事理；且我國
    金融機構眾多，申請開立金融帳戶並無任何特殊之限制，一
    般民眾皆可以存入最低開戶金額之方式向各個不同金融機構
    申請開戶，若見有非親非故之人不使用自己名義帳戶匯、領
    款項，反而以各種名目使用他人金融戶匯、領款項，依一般
    人之社會生活經驗，就匯入該金融帳戶內款項可能係詐欺所
    得等不法來源，當有合理之預期。況詐欺集團利用車手提領
    人頭帳戶款項，業經報章媒體多所披露，並屢經政府及新聞
    為反詐騙之宣導，是一般具有通常智識之人，應均可知支付
    薪資或對價委由他人以臨櫃或至自動付款設備方式提領金融
    機構帳戶款項者，多係藉此取得不法犯罪所得。從而，倘若
    行為人將自己帳戶資訊告知他人，對於他人使用帳戶之原因
    ，客觀情狀上已與社會常情不符，行為人又未查證之情況下
    ，主觀上已可預見自己帳戶可能成為犯罪者遂行犯罪之工具
    ，於此情形下，仍同意他人將金錢匯入帳戶，進而協助提款
    ，在法律評價上，其主觀心態即與默認犯罪結果發生無異，
    而屬「間接故意」。查被告為本件行為時為年滿42歲之成年
    人，雖長年有失眠、偏頭痛、心悸、焦慮、輕度憂鬱等身心
    症狀之困擾，然其心智均正常，具有二專畢業之智識程度，
    自陳在材料公司擔任作業員，係具有一定智識程度及社會經
    驗之人，其並供稱：知道不可以將自己帳戶或提款卡隨便提
    供給別人使用，遇有自己不瞭解之事，也會上網查詢，有看
    過詐欺集團要被害人把錢匯入人頭帳戶的相關報導（本院卷
    第106至107頁），對上情當有認識之可能。參以被告前曾因
    其金融帳戶遭他人作為詐騙款項匯、領使用而被法院判處罪
    刑確定，有其前案判決附卷可佐（本院卷第17至39頁），是
    被告就其任意將自己金融帳戶資料提供他人匯款使用，極有
    可能遭他人利用作為詐欺犯罪轉帳匯款之工具，且該帳戶內
    之款項極有可能係詐騙所得，配合對方指示提領他人匯入自
    己帳戶來源不明之款項後轉交不相識之人，亦極有可能是為
    詐欺集團提領不法詐欺犯罪所得，並掩飾該詐欺所得之實際
    去向等情，自應有所認識。
　⒊行為人提供帳戶供不明人士使用、配合提領帳戶內不明款項
    時，創造了其他個人或超個人法益遭受侵害可能性，對於社
    會造成了相當的風險。是以，行為人必須控制該風險，以防
    止其他個人或超個人法益遭受侵害之結果發生。例如行為人
    抗辯因貸（借）款而提供帳戶時，其是否知悉其係向何人或
    何公司貸（借）款？貸（借）款方案、還款方式、利息是否
    有向行為人完整說明？當對方要求提供個人帳戶供匯款進入
    該帳戶內時，有無深究必須提供帳戶供匯款之原因？有無認
    真去瞭解究竟提供帳戶、配合提款後之具體危險為何？此等
    也呼應了在刑法故意理論中的「認真說」與「具體危險說」
    ，在該案例中，均可作為認定行為人是否確有故意之「意欲
    」要素的判斷依據。倘若行為人對於上開問題及可能風險均
    未予理會，依刑法故意理論之「漠然說」之觀點，行為人主
    觀上即該當故意。基於上述之論點，縱使詐欺集團是以「貸
    款」之詐術來使用行為人之帳戶並要求行為人提款，在此層
    面看來，帳戶之所有人固然具詐欺犯罪「被害人性質」，然
    亦無解於帳戶所有人讓帳戶供不詳人士使用及匯款，進而協
    助提款，是否同時具有擔任詐欺取財犯罪之取款車手及洗錢
    之不確定故意，並非絕對對立、不能併存之事，因而有成立
    詐欺取財刑責之可能。換言之，貸款需求者在面對貸款內容
    不明、取款行為顯與貸款無關之情形下，應可預見事有蹊蹺
    ，而須以認真、謹慎態度面對此等行為，否則將造成具體風
    險及法益侵害之可能性，倘若行為人竟仍漠不關心、隨意提
    供帳戶予他人匯款並協助提款，其主觀上已難謂無「故意」
    可言。
　⒋就本案而言，被告供稱是在臉書社團「免費找工作找人才」
    上見徵求網拍小幫手之工作廣告，留言應徵而結識通訊軟體
    LINE暱稱「張智傑」之男子，她與「張智傑」是透過LINE通
    話功能聊天，沒有見過「張智傑」，也不知道「張智傑」幾
    歲、住何處、從事何工作，只知道「張智傑」是男子，覺得
    「張智傑」像朋友一樣等語（本院卷第86至87、266頁），
    足認被告與「張智傑」之間，素未謀面，而不存有任何情誼
    或信任基礎，且被告對「張智傑」之相關背景資料更是一無
    所悉，如何能夠確認「張智傑」所述可以幫被告貸得款項之
    途徑為合法？又被告與「張智傑」非親非故、亦非熟識，「
    張智傑」豈有可能在被告未提供任何擔保或簽立借據前貸與
    款項給被告，但被告向「張智傑」提出貸款之需求後，雙方
    未詳談借貸之金額、利息計算或還款之期間，亦未循正常程
    序填寫貸款申請書（或借據）、提供財力證明或擔保品，反
    而要求提供帳戶供匯入款項，其自應察覺與常情有異。又倘
    「張智傑」確有借款給被告之意願，在未與被告簽立借據之
    情況下，為表明係其借款給被告，亦應以其名義匯款予被告
    ，作為借款之證明，豈會未告知匯款人、數額，只簡單以「
    有一筆款項匯入可以提領交給幫被告裝潢的人」乙語帶過，
    即要被告配合提領款項轉交予不相識之人。且被告向「張智
    傑」所貸款項既係為支付裝潢費用，並供稱：「我只是想要
    一個家的感覺」（偵卷第39頁），代表被告很在意裝潢後之
    成果，則其於取得所貸款項前，亦應與所謂「張智傑」介紹
    之裝潢師傅先行聯繫、至被告住處估價、確認裝潢風格及工
    程施作之範圍、項目後，依裝潢進度付款，豈會在未進行任
    何施作、亦未議定裝潢費用前，即完全聽憑未曾謀面、全無
    信賴基礎、亦無任何情誼之「張智傑」之指示，輕率配合臨
    櫃及ATM提領來路不明之款項後轉交予不相識之人，堪認就
    被告所述其與「張智傑」聯絡時之種種與正規貸款程序、委
    託裝潢常情相悖之處，已足使被告得悉「張智傑」所稱代辦
    貸款、介紹裝潢之詞並非實情，而被告並未詢問「張智傑」
    要求其提款之原因正當性，亦未加以查證，顯見其並未以認
    真、謹慎態度面對其行為，難認有何「防果意思」之表現。
    況被告若認知匯入其帳戶之金錢是「張智傑」貸與之款項，
    其提領出來交付之對象就是日後幫被告裝潢之人，尤其本案
    交付之現金高達49萬元，不是更應該於交付前，與對方確認
    身分、核對裝潢內容、施作項目、工期及日後聯絡方式，但
    依被告之供述，該名來向被告取款之不詳男子，除了向被告
    借用手機與「張智傑」聯繫外，並未與被告有進一步之交談
    ，拿取被告交付之款項後，雙方即各自離去，此舉顯然與常
    情相違。況且，上開提款、轉交現金之過程，「張智傑」於
    過程中均未親自與被告見面，顯有逃避偵查機關追查之目的
    ，方會透過此等迂迴且無從於事後追查之方式收取前開款項
    ，而被告猶配合此等顯與常情不符之模式，顯見被告主觀上
    對於其所提領及交付之該等款項之來源係屬不法，極可能為
    詐欺集團詐驗他人之犯罪所得乙情，應有所認識及預見，仍
    心存僥倖認為不會發生，猶將其金融帳戶貸料提供不熟識之
    他人匯款使及代為提領並轉交來源不明之款項，以被告為本
    案行為時，其郵局帳戶內之餘額僅有67元此節，可知被告因
    其帳戶內領額甚少，縱使受騙，自己也幾乎不會蒙受損失，
    遂僅因自己急需用錢，而不甚在意其帳戶可能會遭他人持以
    詐騙使用，可認其對於自己利益考量遠高於他人財產法益是
    否因此受害乙節，容任該等結果發生而不違背其本意，自應
    具有共同詐欺取財及洗錢之不確定故意。
  ㈤共同正犯，本係互相利用，以達共同目的，並非每一階段行
    為，各共同正犯均須參與。而共同實施犯罪行為，在合同意
    思範圍以內，相互利用他人之行為，以達其犯罪之目的，原
    不必每一階段行為均經參與，祇須分擔犯罪行為之一部，即
    應對於全部所發生之結果共同負責（最高法院72年度台上字
    第1978、5739號判決意旨參照）。又共同正犯之意思聯絡，
    原不以數人間直接發生者為限，即有間接之聯絡者，亦包括
    在內。如甲分別邀約乙、丙犯罪，雖乙、丙間彼此並無直接
    之聯絡，亦無礙於其為共同正犯之成立（最高法院77年台上
    字第2135號判例意旨參照）。另刑法於103年6月18日增訂第
    339條之4規定：「犯第339條詐欺罪而有下列情形之一者，
    處1年以上7年以下有期徒刑，得併科100萬元以下罰金：一
    、冒用政府機關或公務員名義犯之。二、三人以上共同犯之
    。三、以廣播電視、電子通訊、網際網路或其他媒體等傳播
    工具，對公眾散布而犯之。前項之未遂犯罰之」，針對該條
    第1項第2款加重事由，立法意旨表明：「多人共同行使詐術
    手段，易使被害人陷於錯誤，其主觀惡性較單一個人行使詐
    術為重，有加重處罰之必要，爰仿照本法第222條第1項第1
    款之立法例，將『三人以上共同犯之』列為第2款之加重處罰
    事由。又本款所謂『三人以上共同犯之』，不限於實施共同正
    犯，尚包含同謀共同正犯」。參以前揭事證，可知參與本案
    詐欺犯行者，除被告外，尚有「張智傑」、前來向被告收取
    款項之不詳男子、負責詐騙告訴人之不詳成員。被告雖未自
    始至終參與各階段之犯行，而僅參與提款、交錢之工作，惟
    其與詐欺集團其他成員既為詐欺被害人而彼此分工，堪認係
    在合同意思範圍內，各自分擔犯罪行為之一部，並相互利用
    他人之行為，以達犯罪之目的，被告自應就所參與犯行，對
    於全部所發生之結果共同負責，且被告於主觀上對於參與詐
    欺犯行之成員含自己達三人以上之事，亦屬可以預見。是被
    告主觀上所能預見者，非僅詐欺取財之基本構成要件而已，
    更及於三人以上共同犯罪之加重要件，就本案全部犯行，具
    有間接故意已明。至被告雖係間接故意（不確定故意）而為
    本案詐欺犯行，已如前述，然共同正犯之意思聯絡，不以彼
    此間犯罪故意之態樣相同為必要，除犯罪構成事實以「明知
    」為要件，行為人須具有直接故意外，共同正犯對於構成犯
    罪事實既已「明知」或「預見」，其認識完全無缺，進而基
    此共同之認識「使其發生」或「容認其發生（不違背其本意
    ）」，彼此間在意思上自得合而為一，形成犯罪意思之聯絡
    ，是行為人分別基於直接故意與間接故意實行犯罪行為，仍
    可成立共同正犯（參照最高法院101年度第11次刑事庭會議
    決議、107年度台上字第3209號判決意旨），是被告基於三
    人以上共同詐欺取財及洗錢之不確定故意，為貸得款項使用
    ，不僅提供帳戶，並參與提領有直接故意之共同正犯詐欺所
    得之款項，轉交予其他共同正犯，其與「張智傑」及其所屬
    詐欺集團其他成員之直接故意詐欺犯行間，應論以共同正犯
    。
　㈥按洗錢防制法業於105年12月28日修正公布，並於106年6月28
    日生效施行（下稱新法）。修正前該法（下稱舊法）將洗錢
    行為區分為將自己犯罪所得加以漂白之「為自己洗錢」及明
    知是非法資金，卻仍為犯罪行為人漂白黑錢之「為他人洗錢
    」兩種犯罪態樣，且依其不同之犯罪態樣，分別規定不同之
    法定刑度。惟洗錢犯罪本質在於影響合法資本市場並阻撓偵
    查，不因為自己或為他人洗錢而有差異，且洗錢之行為包含
    處置（即將犯罪所得直接予以處理）、多層化（即為使偵查
    機關難以追查金流狀況，以迂迴層轉、化整為零之多層化包
    裝方式，掩飾或隱匿特定犯罪所得）及整合（即收受、持有
    或使用他人犯罪所得，使該犯罪所得披上合法之外衣，回歸
    正常金融體系）等各階段行為，其模式不祇一端，上開為自
    己或為他人洗錢之二分法，不僅無助於洗錢之追訴，且徒增
    實務事實認定及論罪科刑之困擾。故而為澈底打擊洗錢犯罪
    ，新法乃依照國際防制洗錢金融行動工作組織（FinancialA
    ctionTaskForce，下稱FATF）40項建議之第3項建議，並參
    採聯合國禁止非法販運麻醉藥品和精神藥物公約及聯合國打
    擊跨國有組織犯罪公約之洗錢行為定義，將洗錢行為之處置
    、多層化及整合等各階段，全部納為洗錢行為，而於新法第
    2條規定：「本法所稱洗錢，指下列行為：意圖掩飾或隱匿
    特定犯罪所得來源，或使他人逃避刑事追訴，而移轉或變更
    特定犯罪所得。掩飾或隱匿特定犯罪所得之本質、來源、
    去向、所在、所有權、處分權或其他權益者。收受、持有
    或使用他人之特定犯罪所得。」以求與國際規範接軌。又因
    舊法第3條所規範洗錢犯罪之前置犯罪門檻，除該條所列舉
    特定嚴重危害社會治安及經濟秩序之犯罪暨部分犯罪如刑法
    業務侵占等罪犯罪所得金額須在五百萬元以上者外，限定於
    法定最輕本刑為五年以上有期徒刑以上刑之「重大犯罪」，
    是洗錢行為必須以犯上述之罪所得財物或財產上利益為犯罪
    客體，始成立洗錢罪，過度限縮洗錢犯罪成立之可能，亦模
    糊前置犯罪僅在對於不法金流進行不法原因之聯結而已，造
    成洗錢犯罪成立門檻過高，洗錢犯罪難以追訴。故新法參考
    FATF建議，就其中採取門檻式規範者，明定為最輕本刑為六
    個月以上有期徒刑之罪，並將「重大犯罪」之用語，修正為
    「特定犯罪」；另增列未為最輕本刑為六個月以上有期徒刑
    之罪所涵括之違反商標法等罪，且刪除有關犯罪所得金額須
    在5百萬元以上者，始得列入前置犯罪之限制規定，以提高
    洗錢犯罪追訴之可能性。從而新法第14條第1項所規範之一
    般洗錢罪，必須有第3條規定之前置特定犯罪作為聯結，始
    能成立。倘能證明人頭帳戶內之資金係前置之特定犯罪所得
    ，即應逕以一般洗錢罪論處，自無適用特殊洗錢罪之餘地。
    例如詐騙集團向被害人施用詐術後，為隱匿其詐欺所得財物
    之去向，而令被害人將其款項轉入該集團所持有、使用之人
    頭帳戶，並由該集團所屬之車手前往提領詐欺所得款項得逞
    ，檢察官如能證明該帳戶內之資金係本案詐欺之特定犯罪所
    得，即已該當於新法第14條第1項之一般洗錢罪。另過去實
    務認為，行為人對犯特定犯罪所得之財物或利益作直接使用
    或消費之處分行為，或僅將自己犯罪所得財物交予其他共同
    正犯，祇屬犯罪後處分贓物之行為，非本條例所規範之洗錢
    行為，惟依新法規定，倘行為人意圖掩飾或隱匿特定犯罪所
    得來源，而將特定犯罪所得直接消費處分，甚或交予其他共
    同正犯，而由共同正犯以虛假交易外觀掩飾不法金流移動，
    即難認單純犯罪後處分贓物之行為，應仍構成新法第2條第1
    或2款之洗錢行為（最高法院108年度台上字第1744號判決意
    旨參照）。本件被告所參與之三人以上共同犯詐欺取財罪，
    為洗錢防制法第3條第1款所稱之特定犯罪，觀其犯罪手法，
    係先由真實姓名年籍均不詳之本案詐欺集團成年成員對告訴
    人施以詐術，且指定告訴人將詐騙所得之款項匯入被告之帳
    戶，旋由「張智傑」指示被告提領款項，交予「張智傑」指
    派前來之不詳男子收受後轉交上繳該詐欺集團，渠等藉此迂
    迴層轉之方式取得犯罪所得，目的顯在製造金流斷點，使偵
    查機關難以有效追查，以達隱匿犯罪所得之去向。且被告領
    得贓款後，係將金錢交予「張智傑」指派之人，由其轉交「
    張智傑」或其他成員，足見被告明瞭詐騙款項會做層層移轉
    ，製造金流斷點，藉此增加檢調機關追查贓款流向之難度，
    甚為明確。則衡諸上開最高法院判決意旨，被告此部分所為
    ，顯已成立一般洗錢罪，要無疑義。而依卷附被告之心理測
    驗報告（智能在中下範圍 ）及其二專畢業之智識程度，佐
    以其提供帳戶前案遭判刑確定之偵查、審判經驗，對於上情
    應可預見，竟仍執意參與，分擔實行上開行為，是其與「張
    智傑」及其所屬詐欺集團其他成員間，有隱匿特定犯罪所得
    去向之洗錢犯罪聯絡及行為分擔之不確定故意，亦屬明確。
　㈦綜上所述，被告上開所辯並非足採，本案事證明確，被告犯
    行洵堪認定，應予依法論科。　　　　
三、論罪科刑
　㈠核被告所為，係犯刑法第339條之4第1項第2款三人以上共同
    詐欺取財罪及違反洗錢防制法第2條第2款規定，而犯同法第
    14條第1項洗錢罪。
　㈡被告與「張智傑」及所屬其他詐欺集團成員間，有犯意聯絡
    及行為分擔，為共同正犯。
　㈢被告上開犯行，係以一行為同時犯上開三人以上共同詐欺取
    財罪及洗錢罪二罪，為想像競合犯，應依刑法第55條規定，
    從一重之三人以上共同詐欺取財罪論處。
　㈣被告前因幫助詐欺取財案件，於107年間經法院判處有期徒刑
    3月確定，並於108年3月26日易科罰金執行完畢等情，有卷
    附臺灣高等法院被告前案紀錄表可按，其受徒刑執行完畢後
    ，5年以內故意再犯本件有期徒刑以上之罪，符合刑法第47
    條第1項累犯要件。惟依司法院大法官會議釋字第775號解釋
    意旨，為避免發生罪刑不相當之情形，法院就本案應依該解
    釋意旨，裁量是否加重最低本刑。而所謂避免發生上述罪刑
    不相當之情形，是指避免發生因累犯加重本刑，致生行為人
    所受之刑罰超過其所應負擔罪責之情形。茲審酌被告本案與
    前案均為詐欺案件，且前案僅提供帳戶予詐欺集團使用之幫
    助犯，竟於前案執行完畢後不到2年，即再度任意提供自己
    帳戶資料給身分不詳之人，並代為提領其帳戶內來路不明之
    款項，而分擔取得詐欺款項構成要件之實施，顯見前案刑罰
    之宣示及執行並未產生警惕作用，其刑罰反應力薄弱，本院
    因認其所犯本案予以加重其最低本刑，並無致所受的刑罰超
    過其所應負擔罪責的情形，尚符罪刑相當原則，自應依刑法
    第47條第1項規定加重其刑。
　㈤爰以行為人之責任為基礎，審酌被告不思以正途賺取所需，
    竟貪圖貸得款項花用之不法利益，參與本案詐騙，除提供自
    己帳戶供被害人匯款外，又出面將詐騙款領出後交予詐欺集
    團成員，製造金流斷點，造成告訴人之財產損失同時，增加
    檢警查緝及被害人求償之困難，所為實值非難，然被告所為
    非直接對被害人施行詐術騙取財物，且僅屬受指示行事而非
    出於主導地位，兼衡酌告訴人所受損害情形、被告犯後否認
    主觀犯意，且迄未與告訴人和解、賠償損失之犯罪後態度，
    以及被告之智能身心狀況（見本院卷第123至151、159、165
    、173、179、187、195、203、209頁之被告健保就醫紀錄暨
    病情摘要、221至223頁成大醫院檢送之被告心理測驗報告）
    、陳明之教育程度、家庭經濟狀況（見本院卷第268頁）等
    一切情狀，量處如主文所示之刑。
四、沒收
　　共同正犯間犯罪所得之沒收，應就個人所分得部分個別為沒
    收或追徵之見解，對於不法利得分配明確時，應依各人實際
    分配所得沒收（最高法院104年度台上字第3604號判決見解
    參照）。又被告所犯洗錢防制法第14條第1項規定，依同法
    第18條第1項前段固有沒收財物或財產上利益之特別規定。
    惟洗錢防制法第18條第1項規定，並無「不問屬於犯罪行為
    人與否」之要件（絕對義務沒收），當以屬於（按指實際管
    領）犯罪行為人者為限，始應（相對義務）沒收。本件被告
    雖提供上開金融帳戶予詐騙者使用並予以提領詐欺款項上繳
    ，惟依卷內資料，查無被告就詐欺所得款項從中分配利得或
    獲得報酬之證據，依罪疑有利於行為人之原則，應認被告本
    案犯罪未有實際利得，自無從依上開規定或刑法第38條之1
    第1項規定宣告沒收。
五、適用之法律
    刑事訴訟法第299條第1項前段，洗錢防制法第2條第2款、第
    14條第1項，刑法第11條前段、第28條、第339條之4第1項第
    2款、第55條、第47條第1項，刑法施行法第1條之1第1項。
本案經檢察官陳奕翔提起公訴，檢察官洪欣昇、謝欣如到庭執行
職務。
中　　華　　民　　國　　110 　年　　12　　月　　9 　　日
　　　　　　　　　刑事第五庭  審判長 法　官　鍾邦久
　　　　　　　　　                   法  官  蔡奇秀
　　　　　　　　　                   法  官  林欣玲
以上正本證明與原本無異。
如不服本判決應於收受本判決後20日內向本院提出上訴書狀，並
應敘述具體理由。其未敘述上訴理由者，應於上訴期間屆滿後20
日內向本院補提理由書狀（均須按他造當事人之人數附繕本）「
切勿逕送上級法院」。 
　　　　　　　　　　　　　　　　　   書記官　莊文茹
中　　華　　民　　國　　110 　年　　12　　月　　14　　日
附錄本案論罪科刑法條：
洗錢防制法第2條
本法所稱洗錢，指下列行為：
一、意圖掩飾或隱匿特定犯罪所得來源，或使他人逃避刑事追訴
    ，而移轉或變更特定犯罪所得。
二、掩飾或隱匿特定犯罪所得之本質、來源、去向、所在、所有
    權、處分權或其他權益者。
三、收受、持有或使用他人之特定犯罪所得。

洗錢防制法第14條
有第二條各款所列洗錢行為者，處7年以下有期徒刑，併科新臺
幣5百萬元以下罰金。
前項之未遂犯罰之。
前二項情形，不得科以超過其特定犯罪所定最重本刑之刑。

中華民國刑法第339條之4
犯第339條詐欺罪而有下列情形之一者，處1年以上7年以下有期
徒刑，得併科1百萬元以下罰金：
一、冒用政府機關或公務員名義犯之。
二、三人以上共同犯之。
三、以廣播電視、電子通訊、網際網路或其他媒體等傳播工具，
    對公眾散布而犯之。
前項之未遂犯罰之。